ACORDAO-COMPLETO-2460695

ACÓRDÃO 622/2021 ATA 9/2021 - PLENÁRIO

VISTOS, relatados e discutidos estes autos de representação, com pedido de medida cautelar, a respeito de risco iminente nos investimentos realizados pela Fundação dos Economiários Federais (Funcef) relacionados à possibilidade de novos aportes em Fundos de Investimento em Participação (FIP) - similares aos que geraram perdas bilionárias identificadas como irregulares pela Operação Greenfield - a serem realizados em condições análogas às que levaram aos mencionados prejuízos,
ACORDAM os Ministros do Tribunal de Contas da União, reunidos em sessão do Plenário, ante as razões expostas pelo Relator, em:
9.1. conhecer da presente representação, satisfeitos os requisitos de admissibilidade previstos nos arts. 235 e 237, inciso V, do Regimento Interno do Tribunal de Contas da União, e no art. 103, § 1º, da Resolução-TCU 259/2014, para, no mérito, considerá-la parcialmente procedente;
9.2. recomendar à Funcef, nos termos do disposto no art. 11 da Resolução-TCU 315/2020 que:
9.2.1. ajuste seu Ciclo de Mapeamento de Riscos Operacionais e de Controles Internos para que seja realizado com periodicidade anual, bem como sejam estabelecidos prazos para os planos de ação, implementando controles que efetivamente tratem os riscos que não estejam em níveis aceitáveis, conforme as melhores práticas exaradas no "Referencial Básico de Gestão de Riscos" do TCU, no "Roteiro de Avaliação de Maturidade da Gestão de Riscos" do TCU, na IN MP/CGU 1/2016, no "Guia Previc - Melhores Práticas em Fundos de Pensão" e no "Guia Previc - Melhores Práticas de Governança para Entidades Fechadas de Previdência Complementar";
9.2.2. realize os devidos ajustes no seu processo de seleção de novos investimentos em private equity, de modo a considerar a atratividade setorial, o risco de concentração por safra, os aportes em gestores que possuam prazo de captação inferior a três meses em sua avaliação, conforme as melhores práticas exaradas na Resolução CMN 4.661/2018 e na Instrução Previc 1/2019;
9.2.3. aprimore o processo interno de seleção de gestores terceirizados de modo a não o concentrar em um único período do ano, fato potencialmente prejudicial à seleção das melhores oportunidades de investimentos;
9.3. dar ciência à Funcef, nos termos do disposto no inciso II do art. 9º da Resolução-TCU 315/2020, de que:
9.3.1. a não implementação do Projeto de Desenvolvimento Organizacional em sua completude (ou intempestivamente) pode representar afronta aos arts. 12 a 15 da Resolução CGPC 13/2004, bem como ao disposto no art. 10 da Resolução CMN 4.661/2018;
9.3.2. a possível não atualização tempestiva dos normativos internos estaria em descompasso com o disposto no MEG 001, e com os arts. 14 e 15 da Resolução CGPC 13/2004, gerando riscos operacionais para a Fundação;
9.4. nos termos do art. 8º da Resolução-TCU 315/2020, fazer constar, na ata desta sessão, que as deliberações ora proferidas serão oportunamente objeto de acompanhamento pela SecexFinanças;
9.5. encaminhar cópia deste acórdão à Fundação dos Economiários Federais (Funcef) e à Superintendência Nacional de Previdência Complementar (Previc) .

Representação a respeito de risco iminente nos investimentos realizados pela Funcef em Fundos de Investimento em Participação (FIP), similares aos que geraram perdas bilionárias identificadas como irregulares pela Operação Greenfield.

Superintendência Nacional de Previdência Complementar.

3. Interessados/Responsáveis:
3.1. Interessado: Fundação dos Economiários Federais - Funcef (00.436.923/0001-90).

13.1. Ministros presentes: Ana Arraes (Presidente), Walton Alencar Rodrigues, Augusto Nardes, Raimundo Carreiro, Bruno Dantas (Relator), Vital do Rêgo e Jorge Oliveira.
13.2. Ministro-Substituto convocado: Marcos Bemquerer Costa.
13.3. Ministros-Substitutos presentes: Augusto Sherman Cavalcanti, André Luís de Carvalho e Weder de Oliveira.

ACORDAO-COMPLETO-2543412

Acórdão 1705/2022 - Plenário

BRUNO DANTAS

Por registrar as principais ocorrências no andamento dos autos até o momento, resumindo os fundamentos das peças acostadas, adoto como relatório, com os ajustes necessários, a instrução da secretaria responsável pela análise do processo (peça 129) , que contou com a anuência do corpo diretivo da unidade (peça 130) :
"INTRODUÇÃO
1. Cuidam os autos de representação da Equipe de Fiscalização da auditoria de Registro Fiscalis nº 146/2019 - TC Processo 015.000/2019-2, com força no arts. 237, V, 246 e 276, todos do Regimento Interno deste Tribunal (RI/TCU) , a respeito de risco iminente nos investimentos realizados pela Fundação dos Economiários Federais (Funcef) relacionados à possibilidade de novos aportes em Fundos de Investimento em Participações (FIP) - congêneres aos que geraram perdas bilionárias identificadas como irregulares pela Operação Greenfield. 
HISTÓRICO 
2. Em 9 de setembro de 2019, esta Unidade Técnica autuou representação (peça 1) , tendo concluído que a Funcef: 
i. Não deu encaminhamento à implementação da revisão do modelo operacional e organizacional da Fundação; 
ii. Descumpre prazos de manifestação em eventos societários relevantes devido a incompatibilidade desses prazos com prazos internos de deliberação da Fundação; 
iii. Descumpre prazos normativos para produção e atualização de normas; 
iv. Está com processo de contratação de software para gestão e acompanhamento de investimentos pendente há mais de dois anos; 
v. Possui área de riscos com estrutura insuficiente, que não consegue atender as áreas de investimento e prioriza o atendimento à Diretoria Executiva e ao Conselho Deliberativo; 
vi. Não realiza discussão, ponderação ou avaliação acerca dos riscos apontados pelas áreas técnicas; 
vii. Não realiza avaliação de risco de concentração em safras e setores; 
viii. Não possui critérios claros que definam o conceito de gestor experiente, considerado adequado à Fundação; 
3. A Equipe ainda considerou presentes os requisitos do fumus boni iuris e do periculum in mora, bem como a ausência do periculum in mora reverso, tendo em vista a intenção de a Fundação voltar a investir parte de seus recursos em FIPs. Dessa forma, houve pedido de medida cautelar sem oitiva prévia para que a Funcef se abstivesse de fazer novos investimentos em FIP até sanear as irregularidades apontadas. 
4. Adicionalmente, propôs-se a oitiva da Funcef para se manifestar a respeito das medidas adotadas visando ao saneamento das irregularidades apontadas atinentes a FIP, dentre outros encaminhamentos no mesmo sentido. 
5. O Ministro Bruno Dantas, relator do processo, em seu despacho manifestou-se de 'maneira integralmente aquiescente à análise da SecexFinanças em relação às falhas percebidas na estrutura de controle e governança da Funcef, e à necessidade de saneamento de tais irregularidades' (peça 17) . Contudo, o Ministro entendeu ser necessária a realização de oitiva prévia para que a Funcef se manifestasse acerca dos pressupostos da medida cautelar proposta. 
6. A Funcef se manifestou (peças 19 e 26) argumentando que haveria perda de objeto da medida cautelar, tendo em vista o compromisso firmado pela Fundação de não investir em Fundos de Investimento em Participações 'até que se fortaleça e promova a finalização dos processos de atualização dos normativos internos, da matriz de riscos e dos seus procedimentos operacionais, além da formatação de um plano de ações'. 
7. Em despacho no dia 30/9/2019 (peça 27) , o Ministro Bruno Dantas acatou o pedido da Funcef, entendendo 'ausente a urgência alegada pela representante em seu pleito, sendo que a própria medida cautelar perde seu objeto'. Contudo, subsistindo as irregularidades apontadas na peça inicial da representação, o Ministro determinou a oitiva da Funcef acerca dos pontos levantados. 
8. Após enviar algumas versões de resposta à oitiva, a Funcef apresentou a versão final de sua manifestação no dia 23/10/2019 (peças 30 e 31) . Instrução da Unidade Técnica (peça 33) analisou a resposta e concluiu que ainda não estavam presentes medidas corretivas efetivas para dirimir os riscos e irregularidades apontados na representação inicial.
9. Logo, houve realização de nova diligência para verificar o atual estágio de implementação das medidas saneadoras e tornar possível a averiguação das ações efetivamente tomadas pela Funcef.
EXAME TÉCNICO
10. Após autorização por meio de despacho do Ministro Relator (peça 36) , houve expedição do Ofício nº 13.008/2020-TCU/Seproc (peça 37) , de 2/4/2020, com o encaminhamento da diligência à Funcef. A EFPC apresentou sua resposta por meio do e-OF PRESI 021/2020 (peça 39) , de 4/6/2020, e anexos (peças 40 a 110) .
11. A entidade, inicialmente, ressalta que vem implantando medidas de aprimoramento interno, promovendo a modernização da sua gestão, eficiência e transparência em seus processos, bem como a melhoria da governança. Dessa forma, seria evitada a repetição das irregularidades constatadas (principalmente na Operação Greenfield) , com mitigação dos riscos de novos prejuízos indevidos, reconstruindo a imagem da Fundação perante seu público (peça 39, p. 2) . Em seguida, a Funcef passa a responder a cada um dos questionamentos da diligência.
i. Plano de ação preliminar destinado a enfrentar cada um dos pontos críticos levantados pela consultoria contratada (Accenture) para realizar diagnóstico e propor melhorias com propostas de revisão dos processos, modernização e apresentação de alternativas na estrutura organizacional e de governança da Fundação
12. A Funcef esclarece que o Programa de Desenvolvimento Organizacional foi aprovado em dezembro de 2016 (Resolução/Ata DE/1274, peça 40) , tendo sido constituído um Grupo de Trabalho (GT) interno e contratada a empresa Accenture Strategy para realizar o diagnóstico e propor plano de ação para revisar processos e apresentar alternativas na estrutura organizacional de governança (peça 39, p. 4) , conforme Resolução/Ata DE nº 037/1284 (peça 41) .
13. Em seguida, a entidade passa a listar os Projetos de Desenvolvimento Organizacional aprovados e em implementação. Primeiramente, a Funcef aborda a atualização, em 2017, do Manual Gerencial (MEG) 041 (peça 42) , que trata da análise e seleção de investimentos estruturados e participações relevantes. A atualização teria implementado melhorias e aprimoramento no processo, tendo levado em conta os apontamentos da Previc após a Operação Greenfield (peça 39, p. 4-5) .
14. Também em 2017, foram aprovadas alterações do Regimento Interno do Grupo Técnico de Investimentos (peça 43) de modo que o Grupo ficasse responsável por promover a análise das propostas e documentos técnicos relativos aos investimentos previamente à apreciação pela Diretoria Executiva (DE) e conhecesse e avaliasse os relatórios de risco, por exemplo. Na mesma ocasião, criou-se o Grupo Técnico de Asset Liability Management  (ALM) para assessorar a DE e as Diretorias de Investimentos e de Benefícios na definição de cenários a serem adotados pela Fundação, dentre outras atribuições (peça 39, p. 5) .
15. Ademais, houve reestruturação da área de conformidade e análise de riscos (GECOR) em 2018 e 2019, para reforçar sua estrutura, tendo como foco o melhoramento da gestão de riscos associados aos investimentos/desinvestimentos (peça 39, p. 5) , conforme exposto nas peças 44 a 46. Em consequência, desde o início de setembro de 2019, as análises estão sendo entregues antes do prazo dos eventos societários, em sua quase totalidade, conforme levantamento realizado (peça 47) .
16. Numa outra seara, a Funcef instituiu controles na Diretoria de Participações (Dipar) com o objetivo de, dentre outros, acompanhar as obrigatoriedades dos FIP, supervisionar planos de ação e recomendações decorrentes de auditoria, acompanhar os conselheiros indicados pela Funcef nas companhias investidas, gerenciar os eventos societários e resolver as dificuldades de consolidação de informações dos ativos em carteira (peça 39, p. 5-6) .
17. As evidências dos controles em vigor na Dipar estão acostadas às peças 48 a 61. Nessas peças, pode-se verificar o monitoramento geral que a Dipar faz dos fundos em que a Funcef investe, da rentabilidade, das movimentações financeiras, das informações relevantes, dos eventos societários, das demonstrações financeiras (aprovação/reprovação) , o monitoramento de eventuais auditorias forenses, o acompanhamento dos conselheiros indicados pela Funcef, os fluxos de aportes e recebimentos e os apontamentos de auditoria.
18. A Funcef informa ter contratado a SOS Tecnologia e Gestão da Informação LTDA, que finalizou em fevereiro de 2019 a digitalização e mapeamento de arquivos da Fundação (peça 62) . Houve realocação de áreas não relacionadas a controle e risco da DIPEC (Diretoria de Planejamento e Controladoria) para a Presidência, conforme peça 63.
19. Mais recentemente, no ano corrente, foi revista a Matriz de Atribuição da Coordenação de Análise de Investimentos (Coani) para reforçar o acompanhamento e a gestão dos FIP e outros ativos (peças 64 e 65 - Resolução/Ata CD 024/528) . Em 2019, a Resolução/Ata CD 058/506 (peça 66) revisou o modelo de governança da decisão executiva na Funcef, mitigando ainda o risco de perda de prazos de eventos societários com a implantação das Reuniões Eletrônicas (peça 67) . Todas as alçadas de decisão da Funcef foram revistas e aprovadas pela DE (peça 68) , pendente ainda a deliberação pelo Conselho Deliberativo.
20. Foi contratada a consultoria McKinsey para elaborar proposta de estudo de redimensionamento do quadro de pessoal, indicação de processos com capacidade de automação e estudo para manter parte do pessoal permanentemente em home office (peça 69) . O Conselho Deliberativo, por meio da Resolução/Ata nº 027/530 (peça 70) , de 30/4/2020, aprovou a revisão do Estatuto da Funcef, com melhorias na governança, redução no número de diretorias (uma das sugestões da Accenture) , adequando o estatuto às diretrizes da Previc e da Caixa Econômica Federal, órgão patrocinador da Funcef (peça 39, p. 7) .
21. O Ciclo de Mapeamento de Riscos Operacionais e de Controles Internos 2018/2019 foi finalizado (peças 71-85) , sendo que o resultado do ciclo foi aprovado pela Diretoria Executiva (peça 86) , ainda pendente de análise e deliberação do Conselho Deliberativo. 
22. Por fim, o e-RECOPLAN 002/20 (peça 88) , informa que o relatório final da Accenture continha 48 iniciativas estratégicas, sendo que as diretorias da Funcef apresentaram 15 iniciativas adicionais. Houve elaboração de 25 Projetos DO (Desenvolvimento Organizacional) e, das 48 iniciativas propostas pela consultoria, 31 foram priorizadas. É apresentado o nível de execução de cada uma das iniciativas (peça 88, p. 2-12) .
23. Ainda, a Funcef informa que desenvolveu um Painel DO, retratando um Plano de Ação, com cronograma de execução dos Projetos DO e percentuais de andamento de cada processo (peça 88) .
Análise
24. De fato, o MEG 041 (peça 42) aparenta possuir as atualizações necessárias para mitigar os riscos descortinados pela Operação Greenfield. No mesmo sentido, a existência de Grupos Técnicos (de Investimentos e de ALM) para assessorar os órgãos decisórios (DE e diretorias) na tomada de decisão se configura como uma boa prática de governança.
25. Igualmente, a reestruturação da área de conformidade e riscos é uma boa medida de governança para um bom gerenciamento dos riscos de investimento e atingimento dos objetivos estratégicos da entidade. 
26. Ademais, os controles em funcionamento na Dipar possibilitam o acompanhamento da situação dos ativos em carteira, de modo a que a Fundação possa agir quando necessário para buscar a rentabilidade almejada. A utilização de um sistema de gerenciamento eletrônico de documentos é importante para reduzir riscos que os documentos físicos trazem. 
27. A correta definição das atribuições de cada área, notadamente da Coani para o acompanhamento dos FIP, é essencial para que a execução das tarefas seja correta, aderente às melhores práticas e proporcione eficiência operacional. Nesse mesmo âmbito, a estruturação das decisões executivas da Funcef (com requisitos, forma, objetivos etc.) e o estabelecimento de alçadas condizentes com a realidade auxiliam a Fundação na mitigação de riscos operacionais.
28. O estudo em andamento para redimensionar o quadro de pessoal pode vir a ter um impacto positivo na eficiência da Fundação, na medida que as atividades-fim sejam priorizadas. A alteração do Estatuto, inclusive acatando sugestões da Previc (fiscalizador) e da Caixa (patrocinador) , pode vir a reforçar a estrutura de governança da entidade.
29. O Ciclo de Mapeamento de Riscos Operacionais e de Controles Internos 2018/2019 (peças 71-85) representa um avanço em relação à última versão aprovada, que se referia ao biênio 2013/2014 (peça 1, p. 2) . Como se percebe, os ciclos ainda não estão sendo feitos com periodicidade anual, conforme recomendação da auditoria interna (peça 1, p. 2-3) . Destaca-se, todavia, que trimestralmente serão emitidos relatórios de monitoramento dos Planos de Ação para a Diretoria Executiva e para os Conselhos Deliberativo e Fiscal (peça 85, p. 23) .
30. Não obstante, a Matriz relaciona, por área, cada processo, as fragilidades identificadas, o nível do risco e a exposição financeira. Mais detalhadamente, cada fragilidade é descrita e tem sua causa identificada. São identificados os controles, sua efetividade e definido um plano de ação, além de se justificar o cálculo do impacto financeiro. A título de exemplo, o impacto financeiro da 'falha no cumprimento das obrigações contidas no termo de compromisso dos conselheiros indicados pela Funcef' é calculado com base em 1% do montante de participação da Fundação nas companhias investidas com direito a indicação de conselheiros de administração e fiscal (peça 73, p. 13) .
31. Destaque-se que a existência de uma Matriz de Riscos e Controles atualizada e condizente à realidade é de essencial importância para que não haja reincidência das impropriedades verificadas pela Operação Greenfield, além de auxiliar a Funcef no atingimento de seus objetivos estratégicos.
32. É interessante notar, contudo, que, para muitos dos processos (57%) , não há controles identificados e, mesmo quando há controles, não há clareza quanto à efetividade deles. É de se ressaltar que o mapeamento dos riscos constitui apenas uma etapa da efetiva gestão de risco, sendo necessária a implantação de controles que mitiguem os riscos identificados. 
33. Além disso, é significativo se observar uma grande proporção de riscos considerados de criticidade baixa (73% do total) , em contradição com a inexistência de controles em muitos deles ou com controles frágeis, como planilhas Excel. A metodologia de cálculo de impacto financeiro dos riscos pode ser refinada, de modo a melhor refletir os reais impactos e nível de criticidade. Ademais, não se verifica prazo estabelecido para os Planos de Ação, o que seria essencial para o correto monitoramento e para evitar que os planos sejam meras promessas.
34. Por fim, o Painel DO retrata o andamento de todos os Projetos DO, informando cada etapa, com prazo estimado, situação, recursos empregados (áreas envolvidas) , porcentagem realizada, saldo do prazo ainda disponível e observações relativas à etapa que sejam pertinentes registrar. Para cada projeto, está identificado um gestor. 
35. Vale ressaltar que praticamente todos projetos estão com cronograma atrasado (apenas um projeto consta como 'concluído') , sendo que muitas etapas estão na situação 'a iniciar em atraso'. É importante que o Plano de Ação seja efetivamente implementado e não passe apenas de um aspecto formal, por isso seria interessante que a Funcef se esforçasse nesse sentido. Não obstante, a existência de tal painel é essencial para que os gestores tenham conhecimento da real situação de cada projeto e possam agir para que os objetivos sejam atingidos nos prazos estipulados.
36. Resta averiguar, contudo, se as medidas implantadas e em andamento serão suficientes para resolver um dos principais gargalos apontados pela consultoria, o baixo rendimento dos ativos associado a custos de investimentos acima da média da concorrência. É de ressaltar também que a consultoria apontou as baixas eficiência e produtividade de pessoal, o. que se espera que melhore com a reestruturação da Funcef.
37. Registre-se que, de acordo com o 'Referencial Básico de Gestão de Riscos' do TCU, publicado em 2018, o tratamento dos riscos identificados (evitar, mitigar, compartilhar ou aceitar) é um processo cíclico, devendo ser avaliado periodicamente e que requer compromisso forte e permanente da administração, que deve, dentre outros, definir indicadores de desempenho para a gestão de riscos que estejam alinhados com os indicadores de desempenho da organização, alinhar os objetivos da gestão de riscos com os objetivos e estratégias da organização e assegurar que os recursos necessários sejam alocados para a gestão de riscos.
38. Conforme o 'Roteiro de Avaliação de Maturidade da Gestão de Riscos' deste Tribunal, a gestão de riscos corretamente implementada e aplicada de forma sistemática, estruturada e oportuna gera benefícios que impactam diretamente as partes interessadas da organização ao viabilizar o adequado suporte às decisões de alocação e uso apropriado dos recursos, o aumento do grau de eficiência e eficácia no processo de criação, proteção e entrega de valor, otimizando o desempenho e os resultados entregues. 
39. Ainda conforme o Roteiro, a gestão de riscos é um processo de natureza permanente, estabelecido, direcionado e monitorado pela alta administração, que contempla as atividades de identificar, avaliar e gerenciar potenciais eventos que possam afetar a organização, destinado a fornecer segurança razoável quanto à realização de seus objetivos. Nesse sentido, por exemplo, a IN MP/CGU 1/2016 define em seu art. 17 que a política de gestão de riscos instituída deve especificar, entre outros fatores, com qual periodicidade serão identificados, avaliados, tratados e monitorados tais riscos. A Instrução ainda dita que 'as operações de um órgão ou entidade serão efetivas quando alcançarem os resultados pretendidos a médio e longo prazo, produzindo impacto positivo e resultando no cumprimento dos objetivos das organizações'. 
40. A Previc, em seus Guias de Melhores Práticas (em Fundo de Pensão e de Governança para EFPC) exara a importância de que os riscos materiais e os conflitos de interesse sejam identificados, gerenciados e resolvidos o mais rápido possível. Além disso, a autarquia dita que os dirigentes das EFPC devem aprovar e rever, sempre que necessário, a estratégia de gerenciamento de risco da entidade, sendo essencial para os planos de benefícios que haja um acompanhamento contínuo dos itens de risco e que medidas preventivas devem ser consideradas e adotadas tempestivamente.
41. Nesse sentido, a auditoria interna recomendou que a Gerência de Controles e Riscos Corporativos (GECOR) promovesse a realização dos ciclos de mapeamento e auto avaliação de riscos operacionais e controles internos com a periodicidade anual.
42. Ademais, a não implementação do Projeto de Desenvolvimento Organizacional em sua completude (ou intempestivamente) pode representar afronta aos arts. 12 a 15 da Resolução CGPC nº 13/2004, bem como ao disposto no art. 10, da Resolução CMN 4.661/2018, uma vez que, após terem sido relatados diversos riscos, que perpassam as mais diversas áreas da instituição, inerentes ao seu processo de governança, a Fundação necessita tomar medidas mitigadoras.  
43. Dessa forma, propõe-se recomendar à Funcef, com fundamento no art. 11 da Resolução-TCU 315, de 2020, que ajuste seu Ciclo de Mapeamento de Riscos Operacionais e de Controles Internos para que seja feito com periodicidade anual e sejam estabelecidos prazos para os planos de ação, implementando-se controles que efetivamente tratem os riscos que não estejam em níveis aceitáveis para a Fundação, conforme as melhores práticas exaradas no 'Referencial Básico de Gestão de Riscos' do TCU, no 'Roteiro de Avaliação de Maturidade da Gestão de Riscos' do TCU, na IN MP/CGU 1/2016, no 'Guia Previc - Melhores Práticas em Fundos de Pensão' e no 'Guia Previc - Melhores Práticas de Governança para Entidades Fechadas de Previdência Complementar'.
44. Além disso, nos termos do art. 8º da Resolução-TCU 315, de 2020, fazer constar, na ata da sessão em que estes autos forem apreciados, comunicação do relator ao colegiado no sentido de monitorar a recomendação contida no parágrafo anterior.
45. Propõe-se, ainda, dar ciência à Funcef, com fundamento no art. 9º, I, da Resolução-TCU 315, de 2020, que a não implementação do Projeto de Desenvolvimento Organizacional em sua completude (ou intempestivamente) pode representar afronta aos arts. 12 a 15 da Resolução CGPC nº 13/2004, bem como ao disposto no art. 10, da Resolução CMN 4.661/2018.
ii. Deficiências no seu fluxo processual para emissão de manifestações societárias, de forma a efetivamente conseguir se manifestar em eventos societários relativos a FIPs dentro do prazo normatizado, em especial quanto à adequação dos prazos internos aos prazos legais previstos para cada tipo de evento societário a que se sujeitam os investimentos em FIP
46. Inicialmente, a Funcef informa que a GEPAR realizou levantamento dos eventos societários de FIP ocorridos no ano de 2019. Dos 216 eventos, a GEPAR exerceu tempestivamente a governança da Funcef em 95% dos casos (peça 47) . As ocasiões em que não foi possível se manifestar (5%) possuem justificativas tais como 'atraso no envio dos pareceres da GECOR e GEJUR' (peça 47, p. 1) .
47. Dessa forma, a reestruturação das áreas técnicas, em conjunto com a adoção de reuniões eletrônicas, possibilitou que o risco de perda de prazo fosse mitigado (peça 39, p. 8) . Já no tocante à adequação de prazos internos aos prazos legais, esta medida está ligada à atualização do MEG 045 (Gestão de Investimento Estruturado e Participações Societárias Relevantes, Diretas e Indiretas) , que ainda está em andamento. A Funcef apresenta um cronograma para finalização da atualização da norma, estabelecendo 29/6/2020 como data final. Não chegou ao conhecimento desta Unidade Técnica se a atualização se efetivou.
Análise
48. Como se nota, a Funcef demonstrou que os problemas identificados pela equipe de auditoria, relativos à não adequação do prazo processual para emissão de manifestações societárias em FIP, não mais persistem. De fato, em 2019 apenas uma pequena minoria (5%) dos eventos não tiveram manifestação tempestiva da Funcef. Não obstante, a Fundação deveria continuar seus esforços para que não haja evento societário sem manifestação. 
49. Já com relação à adequação dos prazos internos aos prazos legais previstos em cada tipo de evento societário a que se sujeitam os FIP, considera-se que a atualização do MEG 045 deve ser o suficiente para endereçar esse problema.
iii. Desatualização dos normativos pertinentes a Fundos de Investimento em Participação e que atualmente se encontram 'em elaboração'
50. A Funcef informa (peça 39, p. 9) que estão em processo de atualização dois normativos relativos a FIP: o MEG 045 (Gestão de Investimento Estruturado e Participações Societárias Relevantes, Diretas e Indiretas) e o MEG 041 (Análise e seleção de investimentos estruturados e participações relevantes - exceto investimentos com lastro imobiliário) .
51. O cronograma do MEG 045 foi informado no item anterior desta instrução. O MEG 041, por sua vez, foi publicado em 2014 e, desde então, passou por duas atualizações, a última em 2017. A Funcef afirma que o Manual sana a maioria das fragilidades do processo de seleção de novos investimentos, desde a primeira versão (peça 39, p. 10) . Como prova, todos os investimentos em FIP da Fundação teriam sido realizados antes desse normativo e a última atualização ocorreu alguns meses depois da Operação Greenfield, sendo elaborada com base nos apontamentos da Previc (peça 39, p. 10) .
52. Portanto, a Funcef conclui afirmando que o MEG 041 está adequado, condizente com o modelo em vigor, refletindo as melhores práticas e as melhorias sugeridas pela Previc. Não obstante, a GEANI (Gerência responsável pelo processo decisório de investimento) fez proposta de novo modelo de seleção de FIP, que, sendo aprovada, acarretará nova atualização do MEG 041 (peça 39, p. 10) .
53. O objetivo da proposta (e-PA GEANI 001/2020, peça 91) é retomar o processo de seleção de gestores terceirizados (atualmente suspenso) , aprimorando os parâmetros e critérios de governança para seleção de gestores. A proposta atualizou o PA GEANI 015/2017, analisado pela Equipe de Auditoria (peça 9) , considerando as experiências mais recentes (peça 39, p. 10) .
54. A GEANI solicitou a contribuição de outras áreas da Fundação para a elaboração da proposta, conforme a DEX 028 (peça 92) . O Grupo Técnico de Investimentos apreciou a proposta (peça 94) , encaminhando para a Diretoria Executiva, junto aos pareceres das demais áreas (peça 95) . Em maio de 2020, a proposta foi conhecida pela DE (peça 96) , tendo sido acordado que na reunião subsequente da DE, a proposta seria debatida e deliberada. Sendo aprovada, a GEANI solicitaria imediatamente a atualização do MEG 041 (peça 39, p. 11) .
Análise
55. Conforme exposto no item anterior, o MEG 045 estava com data prevista de conclusão de sua atualização para 29/6/2020. Não obstante, não chegou ao conhecimento desta Corte de Contas se tal procedimento foi efetivado. 
56. O MEG 041, por outro lado, já se encontrava atualizado para refletir os apontamentos da Operação Greenfield. Contudo, a recente informação de que está em vias de aprovação um novo modelo de seleção de gestores de Fundos de Investimento em Participações demonstra a iminente necessidade de atualização do MEG 041, para refletir esse novo processo.
57. Dessa forma, o que se observa no caso concreto é que o MEG 045, até onde se tem conhecimento, não está atualizado ainda e o MEG 041 necessitará, provavelmente, de atualização em breve. Destaque-se que o MEG 001 (Gestão do Processo Normativo) prevê que o prazo máximo para elaboração, aprovação e publicação de MEG é de 48 dias.
58. A desatualização dos normativos representa um risco operacional para a Funcef na medida em que não mitiguem completamente os riscos descortinados pela Operação Greenfield. Nesse sentido, pode haver a realização de processos e atividades sem previsão normativa, como detectado pela Equipe de Auditoria e/ou a manutenção de atividades e processos já identificados como problemáticos. 
59. Em se caracterizando a desatualização dos normativos em discussão, haveria conflito com o disposto nos arts. 14 e 15 da Resolução CGPC nº 13/2004, uma vez que o regramento adotado pela EFPC não estaria atualizado de modo a prevenir ilícitos já identificados, tornando possível que tais irregularidades venham a se materializar novamente. 
60. Logo, propõe-se dar ciência à Funcef, com fundamento no art. 9º, II, da Resolução-TCU 315, de 2020, que a possível não atualização tempestiva dos normativos internos MEG 045 e MEG 041 estaria em descompasso com o disposto no MEG 001, e com os arts. 14 e 15 da Resolução CGPC nº 13/2004, gerando riscos operacionais para a Fundação.
iv. Ausência de uma solução de TI que atenda às necessidades de acompanhamento dos Fundos de Investimento em Participação
61. A Funcef informa que abriu processo de contratação (peça 97) em 2019 de solução tecnológica para o acompanhamento e gerenciamento de FIP, sendo que já foi selecionada a empresa e inserida a rubrica orçamentária referente no item 4.2.5.3.03 da PEF - Aluguel de Software (peça 98) . Atualmente, a Funcef e a empresa escolhida estão em fase de discussão de minuta contratual. 
62. A Funcef apresenta cronograma de etapas, estando pendentes ainda a assinatura do instrumento, a formalização do contrato e, por fim, a disponibilização da solução à área negócio, esta última com data esperada de 31/7/2020 (peça 39, p. 12) .
Análise
63. Como se nota, a Funcef está finalizando (e pode já ter finalizado, considerando a data prevista) a contratação de empresa que fornecerá solução de TI para acompanhar os investimentos em FIP, de modo que o apontamento da representação inicial da Equipe de Auditoria foi devidamente tratado.
v. Ausência de um mapeamento de riscos operacionais/negociais e de controles internos atinentes a Fundos de Investimento em Participação, em mora com a identificação, análise, tratamento, plano de respostas e monitoramento dos riscos corporativos que viabilizaram a ocorrência dos fatos noticiados pela Operação Greenfield, manifestando-se, inclusive, sobre a impossibilidade de a GECOR se manifestar, de forma efetiva, nos processos de sua competência nos prazos normativos exigidos
64. A Funcef informa que, conforme resposta ao item 'i' desta instrução, o Ciclo de Mapeamento de Riscos Operacionais e de Controles Internos 2018/2019 foi concluído pela GECOR, tendo sido identificados 138 riscos, dos quais 96 não estavam contemplados no mapeamento anterior (peça 39, p. 12-13) .
65. Conforme já exposto nesta Instrução, o relatório final está pendente de apreciação do Conselho Deliberativo. Após essa aprovação, serão delineados os planos de mitigação e serão realizados reportes trimestrais aos Órgãos Colegiados a respeito da execução dos planos (peça 39, p. 13) . Especificamente com relação aos riscos do processo de 'Análise, Seleção e Gestão de Investimentos Estruturados e Participações Societárias Relevantes, Diretas e Indiretas', a Funcef envia resumo das matrizes de riscos operacionais (peça 99) .
66. Por fim, a Funcef afirma que, quanto à impossibilidade de a GECOR se manifestar efetiva e tempestivamente nos processos de sua competência, a reestruturação da área de análise de riscos corporativos, com contratação de novos empregados, tem permitido à Gerência atender a todas as demandas recebidas (peça 39, p. 13) . Tal fato estaria comprovado pelo levantamento realizado pela GEPAR (peça 47) acerca dos atos societários de FIP, demonstrando que, desde setembro de 2019, as análises da GECOR têm sido entregues no prazo.
Análise
67. As explicações trazidas pela Funcef acerca desse assunto, bem como a análise delas, foram já expostas nesta Instrução, nos itens 'i' e 'ii'.
vi. Ausência de uma rotina de fundamentação das decisões de investimento do órgão colegiado incumbido de tal competência, em carência da obrigatória motivação desses atos administrativos, em afronta ao art. 2°, caput, parágrafo único, no art. 38, § 2°, e no art. 50, todos Lei Federal 9.784/1999
68. Inicialmente, a Funcef esclarece que os normativos de investimento da Fundação expressam a obrigatoriedade da realização de análises (pareceres) dos aspectos de governança, riscos, jurídico e conformidade, além da manifestação da área técnica proponente antes da apreciação pelos Órgãos Colegiados. Há inclusive estabelecimento de prazos para cada um dos pareceres, conforme o MEG 045 (itens 4.4.2 e seguintes e 5.5.7 e seguintes) e o MEG 041 (itens 4.10.1 e seguintes) , por exemplo (peça 39, p. 14) .
69. Adicionalmente, as propostas de investimento são apreciadas previamente no Comitê de Assessoramento Técnico de Investimentos (vinculado ao CD) ou no Grupo Técnico de Investimentos (vinculado à DE) . Ademais, a Funcef reforça que a Resolução CMN nº 4.661/2018 dispõe sobre a obrigatoriedade e os escopos das análises técnicas (peça 39, p. 14) .
70. A Coordenação da Secretaria de Governança (COSEG) , que secretaria os Órgãos Colegiados, verifica se todos os requisitos dos votos foram cumpridos, de acordo com os normativos, antes de inclusão em pauta. A Funcef se mostra ciente de que a decisão de Diretores e/ou Conselheiros que não considere os apontamentos das áreas técnicas, sem justificativa, sujeita o tomador de decisão a penalidades administrativas (Previc) e responsabilização civil e criminal (peça 39, p. 14-15) .
71. A Funcef ressalta que a eventual ausência de registro em ata não significa que os riscos apontados não tenham sido debatidos. A ata, na verdade, seria um documento pontual e não tem o dever de transcrever ou produzir a íntegra das discussões (armazenada na Funcef) , de acordo com as práticas de governança aprovadas pela Resolução/Ata CD nº 058/506 de 29/8/2019 (peça 104) .
72. Por fim, a Funcef afirma que é uma entidade privada, não sujeita nem aos ditames da Lei nº 9.784/1999 nem à lógica esculpida nessa lei, uma vez que a Funcef pondera todos os riscos existentes, ao passo que a Administração Pública deve analisar e justificar apenas os riscos identificados para sua decisão. Registra, ainda, que as atualizações do MEG 045 e do MEG 041 não afetam a tomada de decisão dos Órgãos Colegiados (peça 39, p. 15) .
Análise
73. Da resposta da Funcef, pode-se inferir que a Fundação já possui um processo estabelecido e normatizado, expresso em normas internas como o MEG 045 e o MEG 041, de tomada de decisão de investimentos. A decisão perpassa as áreas técnicas, os órgãos de assessoramento técnico e os Órgãos Colegiados, sempre fundamentada nos pareceres de cada área.
74. Tendo em vista que a Funcef afirma armazenar a íntegra das discussões no âmbito dos Órgãos Colegiados, ainda que não registrada em ata, e que há clareza das responsabilidades administrativas, cíveis e criminais de eventuais decisões sem embasamento, conforme reconhecido pela Fundação, considera-se que o processo decisório está estruturado de maneira a poder fornecer o devido respaldo aos tomadores de decisão. 
75. Contudo, é importante registrar que eventuais irregularidades detectadas por esta Corte de Contas podem ensejar a responsabilização daqueles que tenham participado do processo decisório e tenham contribuído para a caracterização da irregularidade. Nesse caso, conforme jurisprudência consolidada deste Tribunal (ver, por exemplo, Acórdão 933/2013-TCU-Plenário, 3693/2014-Segunda Câmara, 8560/2012-Segunda Câmara e 1017/2009-Segunda Câmara) , cabe ao gestor comprovar a regular aplicação dos recursos, demonstrando o embasamento técnico dos pareceres e a íntegra das discussões nos Órgãos Colegiados, por exemplo.
vii. Desatualização dos normativos e a política de gestão do risco de concentração por safra dos FIPs
76. De início, a Funcef destaca que o item 'iii' já apresentou as respostas relativas aos normativos de FIP. Já quanto à política de gestão do risco de concentração por safra, a questão é tratada no já mencionado e-PA GEANI 001/2020 (peça 91) . Segundo essa proposta, 20% da nota de avaliação de uma oportunidade de investimento em FIP virá do relatório de atratividade setorial. Considerando que a nota mínima para seleção é de 80%, a atratividade setorial, por si só, pode praticamente eliminar uma possível proposta (peça 39, p. 15-16) .
77. A Funcef reitera que a proposta será objeto de discussões mais aprofundadas nas próximas reuniões da Diretoria Executiva. A Matriz de Concentração Setorial, por sua vez, teve seu modelo validado e formalizado (peças 105-108) , ainda pendente de conhecimento pelos Órgãos Colegiados. Após essa apreciação, alterar-se-á os normativos internos, utilizando o modelo para formular a próxima Política de Investimentos da Funcef (2021-2025) . Logo, é de esperar que os novos processos de seleção de investimentos em private equity contenham com as regras da Matriz de Concentração Setorial (peça 39, p. 16) .
Análise
78. Ainda que a Funcef tenha afirmado que o tema já fora tratado no item 'iii', o fato é que aquele item dizia respeito apenas aos normativos relacionados a FIP (MEG 045 e MEG 041) , ao passo que agora se discute a desatualização de normativos em geral, conforme apontado pela Equipe de Fiscalização, que verificou que muitos normativos estavam 'em atualização' desde 2016 (peça 1, p. 12) .
79. Assim, a Funcef não logrou êxito em comprovar que os normativos da Fundação, além daqueles afetos ao assunto FIP, têm sido tempestivamente atualizados. Não obstante, julga-se suficiente dar ciência do fato à Fundação, haja vista o assunto já ter sido explorado no presente processo e no âmbito da Auditoria.
80. A desatualização dos normativos representa um risco operacional para a Funcef na medida em que não mitiguem completamente os riscos identificados na Fundação. Nesse sentido, pode haver a realização de processos e atividades sem previsão normativa, como detectado pela Equipe de Auditoria e/ou a manutenção de atividades e processos já identificados como problemáticos. Destaque-se que o MEG 001 (Gestão do Processo Normativo) prevê prazos máximos para elaboração, aprovação e publicação de normativos.
81. Em se caracterizando a desatualização de normativos, haveria conflito com o disposto nos arts. 14 e 15 da Resolução CGPC nº 13/2004, uma vez que o regramento adotado pela EFPC não estaria atualizado de modo a prevenir ilícitos já identificados, tornando possível que tais irregularidades venham a se materializar novamente. 
82. Quanto à política de gestão do risco de concentração por safra, a Funcef demonstrou que a avaliação de atratividade setorial, que leva em conta a safra, fará parte do novo processo de seleção de investimentos, correspondendo a 20% da nota final. Nota-se esse aspecto no item 2.8.6.1 do e-PA GEANI 001/2020 (peça 91, p. 18) . Além disso, a GEANI recomenda a retomada da seleção de gestores terceirizados 'não fazendo mais pela metodologia de safras anuais, mas visando analisar propostas de forma contínua de forma a aproveitar oportunidades estratégicas'  (peça 91, p. 16) .
83. Contudo, considerando o fato de não ter chegado ao conhecimento deste Tribunal a efetiva aprovação do novo modelo, julga-se prudente recomendar que o novo processo de seleção de investimentos em private equity leve em conta a atratividade setorial e o risco de concentração por safra, conforme a proposta analisada.
84. Destaque-se que a Resolução CMN 4.661/2018, em seu art. 4° c/c art. 11, exige que a EFPC execute com diligência a seleção, o acompanhamento e a avaliação de prestadores de serviços relacionados à gestão de ativos. Nesse mesmo sentido, a Instrução Previc 1/2019 define critérios para a seleção e monitoramento de prestadores de serviço de administração de carteiras de valores mobiliários e de fundos de investimento.
85. Logo, propõe-se dar ciência à Funcef, com fundamento no art. 9º, II, da Resolução-TCU 315, de 2020, que a não atualização tempestiva dos normativos internos estaria em descompasso com o disposto no MEG 001, e com os arts. 14 e 15 da Resolução CGPC nº 13/2004, gerando riscos operacionais para a Fundação.
86. Propõe-se, ainda, recomendar à Funcef, com fundamento no art. 11 da Resolução-TCU 315, de 2020, que ajuste seu processo de seleção de novos investimentos em private equity, de modo a considerar a atratividade setorial e o risco de concentração por safra em sua avaliação, conforme as melhores práticas exaradas na Resolução CMN 4.661/2018 e na Instrução Previc 1/2019.
viii. Ausência de instrumentos em suas normas que explicitem adequadamente o conceito de experiência mínima considerada adequada à gestão dos FIPs da carteira da Fundação, no sentido de mitigar os riscos apontados pelos relatórios internos da entidade
87. Com relação a esse último apontamento, a Funcef novamente destaca o e-PA GEANI 001/2020 (peça 91) , que, sendo aprovado pela Diretoria Executiva, alterará o MEG 041 para incluir o conceito de experiência mínima considerada como adequada à gestão dos FIP.
88. Não obstante, a GEANI (investimentos) , preventivamente, solicitou à GECOR (riscos) a alteração específica desse item no MEG vigente por meio da e-NDE DIRIN 008/2020 (peça 109) , que apresentava como prazo máximo de publicação o dia 19/6/2020.
Análise
89. De fato, no e-PA GEANI 001/2020, constata-se a preocupação da Fundação com a escolha de 'gestores experientes (track record comprovado com pelo menos um ciclo de investimento e desinvestimento concluído) ' (peça 91, p. 22) . Em sendo aprovado esse modelo, em conjunto com a alteração do MEG 041, haveria o devido respaldo para o investimento mais seguro em FIP.
90. Destaque-se que na fase de Comentários do Gestor, a Funcef apresentou evidências (peças 117-126) de que houve alteração do MEG 041 para que fosse incluído o conceito de experiência mínima do gestor. Dessa forma, o apontamento da representação inicial da Equipe de Auditoria foi devidamente tratado.
Alegações Finais
91. Após a apresentação de todos os argumentos, a Funcef finaliza reiterando que foram feitos avanços significativos e implementadas medidas corretivas em relação aos apontamentos desta Unidade Técnica. Ressalta ainda que todos os Projetos DO em andamento estão mapeados e sendo monitorados (peça 39, p. 17) .
92. Dessa forma, a Funcef entende desnecessária a adoção de qualquer medida por parte deste Tribunal no sentido de impedir a Fundação de investir em FIP, tendo em vista o reforço na estrutura da Fundação e o fato de que tais investimentos continuam proibidos (peça 39, p. 17) .
93. Por fim, a Funcef solicita o sigilo dos documentos, pois retratam 'questões estratégicas, mercadológicas e negociais relativas e externas à Fundação, que abarca ativos investidos por outros acionistas' (peça 39, p. 18) .
94. Em que se pesem os notáveis avanços empreendidos pela Fundação, nota-se que no caso concreto, algumas das medidas não foram implementadas em sua totalidade até o presente momento, razão pela qual há a necessidade de expedição de recomendações e ciências, conforme relatado ao longo desta Instrução.
95. Além disso, é essencial que a Funcef mantenha o compromisso formal subscrito pela Fundação de não investir em private equity/venture capital por meio de FIP até que todos os riscos sejam sanados e as medidas pertinentes sejam adotadas, conforme se observa no documento acostado aos autos à peça 19 pela própria Funcef. 
Comentários do Gestor
96. Conforme preconiza a Resolução TCU 315/2020, foi enviada versão preliminar desta instrução para comentários do gestor, contendo apenas as propostas de recomendação. Dessa forma, por meio do Ofício 65895/2020-TCU/Seproc (peça 114) , foi encaminhado o 'Excerto - Comentários do Gestor'. Tempestivamente, a Funcef respondeu por meio do e-OF PRESI 109/2020 (peça 117) . 
97. Inicialmente, a Funcef destaca que dos oito apontamentos iniciais da Equipe de Fiscalização, apenas dois mereceram recomendações. Quanto à primeira recomendação, que diz respeito ao Mapeamento de Riscos e Controles Internos, a Funcef informa que o Ciclo 2018/2019 teve seu resultado aprovado pelos órgãos colegiados e de controle interno (peças 118 a 120) , com previsão de iniciar o próximo ciclo em 2021, passando a ter ciclos anuais (peça 117, p. 1-2) .
98. Com relação à ausência de prazos para os planos de ação, a Funcef afirma que de acordo com normativo interno (MEG 042) , o delineamento dos planos de ação, com prazos e responsáveis, é realizado após a aprovação do relatório final pelos órgãos colegiados. Não obstante, já houve o estabelecimento dos planos com prazos e responsáveis para os riscos 'Alto' e 'Extremo' (peça 121) , aprovado pela Diretoria Executiva e pelo Conselho Deliberativo (peça 117, p. 2) .
99. Adiante, é afirmado que a Dipec (Diretoria de Planejamento e Controladoria) já finalizou a etapa de definição dos planos de ação dos riscos 'Baixo' e 'Moderado', está acompanhando as etapas já executadas de todos os planos e elaborando relatório de monitoramento. O relatório seria enviado para os Órgãos Colegiados em dezembro de 2020, para depois ser apresentado trimestralmente (peça 117, p. 2) .
100. A segunda recomendação trata do processo de seleção de novos investimentos em private equity. A Funcef relata que, desde a Operação Greenfield, tratou de atualizar o Manual Gerencial 041, para melhorar o processo de seleção de novos investimentos em private equity. Em 1/7/2020, foi publicada a quarta atualização do referido normativo (peça 124) , para incluir o conceito de experiência mínima para a seleção de gestor terceirizado (peça 117, p. 3) .
101. Após solicitação do Conselho Deliberativo, a Auditoria Interna da Fundação iniciou novo processo de atualização do MEG 041 (peça 126) , dessa vez para abordar pessoas politicamente expostas, aprimorar as diretrizes quanto às consequências aplicáveis aos gestores e abordar a ausência de due diligence e valuation na entrada da Funcef em fundos com carteira já constituída (peça 117, p. 3) .
102. A Diretoria de Investimentos enviou para a Diretoria Executiva a NDE DIRIN 041/2020, com os últimos apontamentos das áreas técnicas para nova versão do MEG 041. A previsão era de que em dezembro já fosse publicada a nova atualização do normativo (peça 117, p. 3-4) .
103. A Funcef destaca, adiante, que suas áreas técnicas têm participado de reuniões internas e com outras EFPC para conhecer eventuais melhorias possíveis de serem implementadas. Assim, há outras modificações significativas pretendidas, que ainda serão submetidas para deliberação, como: a atuação exclusivamente por intermédio de gestores terceirizados com experiência; a limitação de alocação; a garantia de que o orçamento não será executado na ausência de boas oportunidades; e o fortalecimento da proteção jurídica da Fundação, proibindo-a de participar em Comitês de Investimento (peça 117, p. 5) .
104. Por fim, é informado que em breve será submetida uma nova deliberação à Diretoria Executiva para alteração final dos normativos internos relativos aos investimentos em private equity. Assim, em um prazo de 46 dias úteis após a aprovação do futuro voto, haveria o normativo final com todos os aperfeiçoamentos propostos (peça 117, p. 5) .
Análise
105. A Funcef, por meio de seus comentários, comprovou que tem agido de forma diligente para atacar e mitigar os riscos apontados por esta Unidade Técnica, notadamente no processo de investimento em FIP. É louvável, por exemplo, que a Fundação altere seus normativos (como fez com o MEG 041) para atender às recomendações deste Tribunal e possa apresentar maior segurança para seu processo de investimento.
106. Não obstante, as condições que motivaram a emissão das recomendações persistem, em sua maioria. Ressalte-se que a recomendação não possui natureza impositiva, mas atua no sentido de auxiliar a Entidade a melhorar seus processos. Reconhece-se os esforços que a Funcef tem tomado nesse sentido.
107. Com relação à primeira recomendação, nota-se que o Ciclo de Mapeamento de Riscos Operacionais e de Controles Internos ainda não é realizado com periodicidade anual, ainda que haja a intenção de fazê-lo. Os Planos de Ação para os riscos 'Baixo' e 'Moderado' não foi apresentado. Além disso, o fato de muitos riscos não apresentarem controles correspondentes não foi abordado nos comentários. A recomendação permanece, portanto.
108. Já com relação à segunda recomendação, relativa ao processo de seleção de novos investimentos em private equity, verifica-se que, de fato, a Fundação aprovou alteração no normativo MEG 041 para incluir o requisito de experiência mínima do gestor e atender à recomendação deste Tribunal. Dessa forma, a parte da recomendação que fazia menção expressa a esse item pode ser retirada.
109. Entretanto, conforme se desprende dos comentários apresentados, ainda há uma série de alterações a serem feitas para melhorar o processo de seleção do gestor, que só estarão inteiramente implementadas quando for aprovada a estratégia de retomada em investimentos em novos FIP. A e-CI GEANI 042/20 esclarece (peça 122, p. 4) :
Conforme exposto no item 1.3, a versão 04 do MEG 041 teve sua atualização com o objetivo de cumprir o apontamento do TCU e já se encontra vigente desde 01/07/2020, contemplando o conceito de experiência mínima do gestor. Com relação à inclusão da atratividade setorial e o risco de concentração por safra, estes foram contemplados na proposta de retomada em investimentos em novos FIPs e configurarão em normativo quando da aprovação da estratégia pela Diretoria Executiva.
110. As melhorias propostas e apresentadas a esta Unidade Técnica contribuiriam para o aperfeiçoamento do processo de seleção de novos investimentos em private equity. Contudo, enquanto não forem efetivamente aprovadas e normatizadas, permanece a recomendação.
CONCLUSÃO
111. Instrução anterior no âmbito do presente processo (peça 33) analisou a primeira resposta da Funcef (peças 30 e 31) aos apontamentos feitos pela Equipe de Auditoria na representação inicial (peça 1) . A conclusão foi que ainda não estavam presentes medidas corretivas efetivas para dirimir os riscos e irregularidades apontados.
112. Após realização de nova diligência, com o objetivo de verificar o atual estágio de implementação das medidas saneadoras, foi possível averiguar as ações efetivamente tomadas pela Funcef para mitigar os riscos e irregularidades detectados.
113. De um modo geral, pode-se notar que a Funcef está envidando esforços para atacar e tratar as irregularidades e riscos apontados por esta Unidade Técnica. Nesse sentido, houve reestruturação da área de conformidade e riscos, implementação de controles na Diretoria de Participações para o acompanhamento de FIP, revisão das atribuições das áreas técnicas para reforçar o acompanhamento dos investimentos em FIP e contratação de consultoria para elaborar proposta de redimensionamento de pessoal, por exemplo.
114. O Ciclo de Mapeamento de Riscos Operacionais e de Controles Internos 2018/2019 foi finalizado, bem como está em andamento um Plano de Ação para implementar muitas das sugestões da consultoria Accenture para o Desenvolvimento Organizacional.
115. A reestruturação das áreas técnicas, em conjunto com a realização de reuniões eletrônicas, tem permitido que a Funcef se manifeste, na grande maioria das vezes, dentro do prazo nos eventos societários de FIP. Os normativos relativos a FIP estão em vias de atualização e a contratação de solução de TI para o acompanhamento desse tipo de investimento está sendo finalizada.
116. O processo decisório de investimentos está estruturado, de modo que possa ser auditado e verificados os subsídios de cada tomada de decisão, ao passo que o processo de seleção de gestores terceirizados de FIP está sendo discutido para se implantar um novo modelo, onde sejam considerados, dentre outros, o risco de safra, a atratividade do setor e a experiência do gestor.
117. Não obstante os melhoramentos observados, nota-se que há oportunidade de refinamento no Ciclo de Mapeamento de Riscos e que alguns dos melhoramentos não estão implementados ainda, mas em discussão. Tendo em vista a situação verificada pela Equipe de Auditoria, de morosidade da Fundação em aprovar medidas e normas, torna-se necessário que este Tribunal emita Recomendações de medidas e dê Ciência de algumas situações, de modo a incentivar a Funcef a prosseguir tempestivamente com sua reestruturação.
118. Nesse sentido, propõe-se recomendar à Funcef que ajuste seu Ciclo de Mapeamento de Riscos Operacionais e de Controles Internos para que seja feito com periodicidade anual e sejam estabelecidos prazos para os planos de ação, implementando-se controles que efetivamente tratem os riscos que não estejam em níveis aceitáveis para a Fundação. Seria conveniente o Tribunal acompanhar essa recomendação.
119. Propõe-se recomendar à Funcef também que (conforme previsto, mas não aprovado ainda) ajuste seu processo de seleção de novos investimentos em private equity, de modo a considerar a atratividade setorial e o risco de concentração por safra em sua avaliação.
120. Propõe-se ainda dar ciência à Funcef que a não implementação do Projeto de Desenvolvimento Organizacional em sua completude (ou intempestivamente) pode representar afronta aos arts. 12 a 15 da Resolução CGPC nº 13/2004, bem como ao disposto no art. 10, da Resolução CMN 4.661/2018
121. Por fim, propõe-se dar ciência à Funcef que a possível não atualização tempestiva dos normativos internos, em especial do MEG 045 e do MEG 041, estaria em descompasso com o disposto no MEG 001, e com os arts. 14 e 15 da Resolução CGPC nº 13/2004, gerando riscos operacionais para a Fundação.
PROPOSTA DE ENCAMINHAMENTO
122. Por todo o exposto, submetem-se os autos à consideração superior, propondo:
a) Recomendar à Funcef, com fundamento no art. 11 da Resolução-TCU 315, de 2020, que ajuste seu Ciclo de Mapeamento de Riscos Operacionais e de Controles Internos para que seja feito com periodicidade anual e sejam estabelecidos prazos para os planos de ação, implementando-se controles que efetivamente tratem os riscos que não estejam em níveis aceitáveis para a Fundação, conforme as melhores práticas exaradas no 'Referencial Básico de Gestão de Riscos' do TCU, no 'Roteiro de Avaliação de Maturidade da Gestão de Riscos' do TCU, na IN MP/CGU 1/2016, no 'Guia Previc - Melhores Práticas em Fundos de Pensão' e no 'Guia Previc - Melhores Práticas de Governança para Entidades Fechadas de Previdência Complementar';
b) Nos termos do art. 8º da Resolução-TCU 315, de 2020, fazer constar, na ata da sessão em que estes autos forem apreciados, comunicação do relator ao colegiado no sentido de monitorar a recomendação contida no parágrafo anterior;
c) Recomendar à Funcef, com fundamento no art. 11 da Resolução-TCU 315, de 2020, que ajuste seu processo de seleção de novos investimentos em private equity, de modo a considerar a atratividade setorial e o risco de concentração por safra em sua avaliação, conforme as melhores práticas exaradas na Resolução CMN 4.661/2018 e na Instrução Previc 1/2019;
d) Dar ciência à Funcef, com fundamento no art. 9º, I, da Resolução-TCU 315, de 2020, que a não implementação do Projeto de Desenvolvimento Organizacional em sua completude (ou intempestivamente) pode representar afronta aos arts. 12 a 15 da Resolução CGPC nº 13/2004, bem como ao disposto no art. 10, da Resolução CMN 4.661/2018;
e) Dar ciência à Funcef, com fundamento no art. 9º, II, da Resolução-TCU 315, de 2020, que a possível não atualização tempestiva dos normativos internos, em especial do MEG 045 e do MEG 041, estaria em descompasso com o disposto no MEG 001, e com os arts. 14 e 15 da Resolução CGPC nº 13/2004, gerando riscos operacionais para a Fundação;
f) Informar à Funcef do acórdão que vier a ser proferido, destacando que o relatório e o voto que fundamentam a deliberação ora encaminhada podem ser acessados por meio do endereço eletrônico www.tcu.gov.br/acordaos. "
É o relatório.

8.1. Paulo Roberto Galli Chuery (20.449/OAB-DF) e outros, representando Fundação dos Economiários Federais - Funcef.

Não atuou.

REPRESENTAÇÃO COM PEDIDO DE CAUTELAR. EQUIPE DE AUDITORIA DA SECEXFINANÇAS. risco iminente nos investimentos realizados pela Fundação dos Economiários Federais (Funcef), relacionados à possibilidade de novos aportes em Fundos de Investimento em Participações (FIP), congêneres aos que geraram perdas bilionárias identificadas como irregulares pela Operação Greenfield. oitiva prévia. perda de objeto da medida cautelar. recomendações e ciência.

REPRESENTAÇÃO (REPR)

Secretaria de Controle Externo do Sistema Financeiro Nacional (SecexFinanças).

Trata-se de representação com pedido de medida cautelar formulada pela equipe de fiscalização de auditoria da Secretaria de Controle Externo do Sistema Financeiro Nacional e Fundos de Pensão - SecexFinanças, com amparo nos arts. 237, inciso V, 246 e 276, todos do Regimento Interno deste Tribunal, a respeito de risco iminente nos investimentos realizados pela Fundação dos Economiários Federais (Funcef) relacionados à possibilidade de novos aportes em Fundos de Investimento em Participação (FIP) - similares aos que geraram perdas bilionárias identificadas como irregulares pela Operação Greenfield - a serem realizados em condições análogas às que levaram aos mencionados prejuízos.
Em breve histórico, sabe-se que, a partir de fiscalizações anteriores deste Tribunal, verificou-se que havia razoável concentração das irregularidades em investimentos realizados, mormente por parte dos fundos de pensão, nos FIPs, uma modalidade de investimento estruturado, razão pela qual o escopo da auditoria que deu origem à presente representação (TC Processo 015.000/2019-2, de minha relatoria) priorizou, em viés mais restritivo, o processo de seleção, aprovação e monitoramento desse instrumento.
Como mencionei naqueles autos, os fundos de investimento em participação (FIP) se constituem em uma comunhão de recursos destinada à aquisição de títulos de emissão de companhias abertas ou fechadas, bem como sociedades limitadas, que devem participar do processo decisório da sociedade investida, com efetiva influência na definição de sua política estratégica e na sua gestão, constituído sob a forma de condomínio fechado.
Os FIPs são, portanto, investimentos de longo prazo em empresas privadas não listadas em mercado aberto (bolsa de valores) com elevado potencial de crescimento. Assim, pelo fato de ser mais comum a aplicação em empresas fechadas, isto é, que não abriram capital na bolsa de valores, o FIP ficou conhecido como investimento em Private Equity.
É cediço também que a elevada importância da gestão de riscos nas instituições públicas fez com que o enfoque principal da mencionada ação fiscalizatória fosse a avaliação da maturidade desse gerenciamento na Funcef (e na Superintendência Nacional de Previdência Complementar - Previc) e a identificação dos aspectos que necessitavam de aperfeiçoamento.
Ademais, em ambos os processos foi identificada grande defasagem na matriz de riscos operacionais da Fundação, devido à não realização dos mapeamentos desde o ciclo 2013/2014, não contemplando, por exemplo, diversos riscos levantados durante a fase de planejamento da auditoria, bem como outras irregularidades já constatadas em seus investimentos anteriores.
Como bem apontou a representante (SecexFinanças) , ao não manter atualizado um levantamento de riscos significativos, a entidade se expõe, por exemplo, à possibilidade de reincidência das impropriedades verificadas pela Operação Greenfield nos investimentos em FIP. 
Sendo assim, a SecexFinanças apresenta os seguintes indícios de irregularidade nestes autos, todos eles baseados nas fragilidades institucionais da entidade: (i) não implementação da revisão do modelo operacional e organizacional da Fundação; (ii) controle de investimentos da ordem de bilhões de reais realizado por planilhas Excel; (iii) ausência de deliberação interna da Funcef nos prazos exigidos para eventos societários relevantes, causando, entre outros prejuízos, a perda no direito de preferência - tag along;  (iv) descumprimento dos prazos normativos para produção e atualização de normas; (v) insuficiência da atual estrutura da área de riscos; (vi) ausência de discussão, ponderação ou avaliação acerca dos riscos apontados pelas áreas técnicas; (vii) necessidade de avaliação de risco de concentração em safras; e (viii) processos internos que admitem contratação de gestores sem experiência.
Os documentos que amparam todas as alegações apresentadas estão carreados aos autos nas peças 3 a 14.
Mediante despacho, acostado à peça 17, manifestei-me de maneira aquiescente à análise da SecexFinanças em relação às falhas percebidas na estrutura de controle e governança da Funcef, e à necessidade de saneamento de tais irregularidades para evitar que haja a repetição de investimentos com elevado potencial lesivo aos interesses da Fundação.
Naquela oportunidade, ressaltei que, muito embora o presente processo estivesse restrito aos atos praticados pela Funcef, era extremamente necessário que esta Corte se mantivesse vigilante também em relação aos demais fundos de pensão, motivo pelo qual o trabalho de auditoria que deu origem à presente representação devesse ser cuidadosamente confeccionado, para que o objetivo de testar e propor melhorias nos controles e gestão de riscos das EFPC fosse alcançado.
Registro que o referido processo (TC Processo 015.000/2019-2, também de minha relatoria) está pautado para a mesma sessão plenária desta representação.
Com efeito, sobretudo em decorrência dos graves resultados advindos da operação Greenfield, todas as instituições de controle brasileiras estão atentas às atividades e aos passos dados pelos fundos de pensão nos últimos anos. Não obstante, existe um papel fundamental que cabe somente a esta Corte de Contas. Refiro-me à indução do aprimoramento dos controles e da governança corporativa dessas entidades, para que fatos lesivos como aqueles não voltem a ocorrer, razão pela qual reforço a relevância do trabalho preventivo do Tribunal.
Assim sendo, com relação ao teor do encaminhamento aqui alvitrado, em que pese ter concordado com a conclusão da secretaria especializada pela existência dos pressupostos para concessão imediata de medida acautelatória, entendi necessária a oitiva prévia da Funcef para que se manifestasse a respeito de todos os pontos tratados até aquela oportunidade, não havendo risco iminente que justificasse superar aquela etapa essencial.
Após a decisão, por intermédio de documento colacionado à peça 19, a Funcef requereu o reconhecimento, por parte desta Corte, da perda de objeto que embasou o pedido da medida cautelar, tendo em vista o compromisso formal subscrito pela Fundação de não investir em private equity/venture capital por meio de FIP até que todas os riscos sejam sanados e as medidas pertinentes sejam adotadas.
Por meio de despacho de peça 27, acatei o pedido da Funcef, uma vez ausente a urgência alegada pela representante em seu pleito, tendo a medida cautelar perdido seu objeto. Contudo, subsistindo as irregularidades apontadas na peça inicial da representação, determinei a oitiva da Funcef acerca dos pontos levantados. 
Ao fim do envio de algumas versões de resposta à oitiva por parte da Fundação, bem como de atendimento a diligência com o fito verificar o estágio de implementação das medidas saneadoras, a unidade instrutora realizou derradeiro exame técnico da matéria, concluindo, de maneira geral, que a Funcef está envidando esforços para atacar e tratar as irregularidades e riscos apontados.
Para tanto, houve reestruturação da área de conformidade e riscos, implementação de controles na Diretoria de Participações para o acompanhamento de FIP, revisão das atribuições das áreas técnicas para reforçar o acompanhamento dos investimentos em FIP e contratação de consultoria para elaborar proposta de redimensionamento de pessoal, por exemplo.
Além disso, o Ciclo de Mapeamento de Riscos Operacionais e de Controles Internos 2018/2019 foi finalizado, bem como está em andamento Plano de Ação para implementar muitas das sugestões da consultoria Accenture para o Desenvolvimento Organizacional, entre outros tantos melhoramentos, a exemplo da reestruturação das áreas técnicas e do processo decisório de investimentos.
Não obstante os aprimoramentos observados, a SecexFinanças percebe que há oportunidade de refinamento no referido Ciclo de Mapeamento de Riscos e no processo de seleção de novos investimentos em private equity, além da identificada morosidade da Fundação em aprovar medidas e atualizar normas, razão pela qual acena com proposta de recomendação para que a Fundef realize os necessários ajustes, bem como de ciência das ocorrências, de modo a incentivá-la a prosseguir tempestivamente com sua reestruturação.
Estou plenamente de acordo com análises empreendidas pela unidade instrutora, razão pela qual incorporo os fundamentos apresentados às minhas razões de decidir, sem prejuízo de alguns ajustes pontuais que a seguir indico.
Esclareço que, pelo detalhamento com que todos os argumentos ofertados em resposta às oitivas foram tratados ao longo da instrução processual, destacarei neste Voto apenas os elementos essenciais à decisão, notadamente as questões que geraram as recomendações e as ciências à unidade jurisdicionada, sem prejuízo da fundamentação complementar contida na manifestação técnica da unidade instrutora, reproduzida no relatório precedente.
II
Inicialmente, na questão atinente à não implementação da revisão do seu modelo operacional e organizacional, a Funcef prestou esclarecimentos acerca da aprovação do Programa de Desenvolvimento Organizacional, tendo sido constituído Grupo de Trabalho (GT) interno e contratada a empresa Accenture Strategy para realizar o diagnóstico e propor plano de ação para revisar processos e apresentar alternativas na estrutura organizacional de governança.
Nesse contexto, entre os Projetos de Desenvolvimento Organizacional aprovados e em implementação no âmbito do programa supramencionado, destaco a atualização do Manual Gerencial (MEG) 041, que trata da análise e seleção de investimentos estruturados e participações relevantes, e que, segundo a avaliação da SecexFinanças, tornar-se-á instrumento adequado para mitigação dos riscos revelados pela Operação Greenfield.
De modo semelhante, as alterações estatutárias com a colaboração da Previc e da própria Caixa; os estudos visando o redimensionamento do quadro de pessoal, com a reestruturação da área de conformidade e riscos; e a utilização de um sistema de gerenciamento eletrônico de documentos se configuram como satisfatórias práticas de governança e atenuam os riscos inerentes ao manuseio de documentos físicos.
A despeito das ações empreendidas em prol do desenvolvimento do modelo operacional e organizacional, a unidade instrutora detectou uma série de oportunidades de melhoria tal como o estabelecimento de prazos efetivos para os Planos de Ação, em que pese o chamado "Painel DO" ser fonte de informação tempestiva da situação de cada um dos projetos de desenvolvimento organizacional correspondentes.
Ademais, além da mencionada formalização do compromisso da instituição por meio do estabelecimento de prazos efetivos para os Planos de Ação, verificou-se a necessidade de avaliação periódica e sistemática do tratamento dos riscos identificados, em linha com os guias de melhores práticas da Previc, além dos manuais de referencial e de avaliação de maturidade da gestão de riscos no âmbito desta Corte.
Com efeito, espera-se que as medidas implantadas e o cumprimento das recomendações aqui destinadas à Funcef sejam suficientes para alinhar os objetivos da gestão de riscos com os objetivos e as estratégias da organização e, assim, solucionar um dos principais problemas identificados pela consultoria, qual seja o baixo rendimento dos ativos associado a custos de investimentos acima da média da concorrência.
Isso posto, acolho a proposta da unidade instrutora de recomendar à Funcef que ajuste seu Ciclo de Mapeamento de Riscos Operacionais e de Controles Internos para que seja realizado com periodicidade anual e sejam estabelecidos prazos para os planos de ação, implementando-se controles que efetivamente tratem os riscos que não estejam em níveis aceitáveis.
Ainda, em linha com o arrazoado da SecexFinanças, julgo pertinente dar ciência à Funcef acerca da possível ofensa aos arts. 12 a 15 da Resolução 13/2004 do Conselho de Gestão da Previdência Complementar (CGPC) , bem como ao disposto no art. 10, da Resolução CMN 4.661/2018, caso não seja integral e tempestivamente implementado o Projeto de Desenvolvimento Organizacional.
III
No ponto relativo à desatualização dos normativos pertinentes a Fundos de Investimento em Participação e que atualmente se encontram "em elaboração" (MEG 041 e 045) , a irregularidade diz respeito ao fato de que a Funcef ainda não havia apresentado a versão atualizada do MEG 045 (Gestão de Investimento Estruturado e Participações Societárias Relevantes, Diretas e Indiretas) , prevista para 29/6/2020, o que impacta a adequação dos prazos internos aos prazos legais previstos em cada tipo de evento societário a que se sujeitam os FIP.
De forma semelhante, não obstante a já referida versão do MEG 041, considerada apta a atenuar as ameaças similares às descortinadas pela Operação Greenfield, a unidade instrutora identificou a necessidade premente de nova revisão do manual, tendo em vista a iminente aprovação de um novo modelo de seleção de gestores de FIP, proposta pela gerência responsável pelo processo decisório de investimento da Fundação.
Segundo informações levantadas, em 1º/7/2020 foi publicada a quarta atualização do referido normativo (MEG 041) , com o objetivo de incluir o conceito de experiência mínima entre os critérios utilizados para a seleção de gestor terceirizado. Ademais, a auditoria interna da Fundação iniciou novo processo de atualização, dessa vez para abordar pessoas politicamente expostas, aprimorar as diretrizes quanto às consequências aplicáveis aos gestores e abordar a ausência de due diligence e valuation na entrada da Funcef em fundos com carteira já constituída.
Imperioso registrar que o manual que disciplina a gestão do processo normativo da Funcef (MEG 001) prevê prazo limite de 48 dias para elaboração, aprovação e publicação de manuais gerenciais no ambiente da Fundação.
Em resposta recente à solicitação de informações realizada pela unidade instrutora a pedido do meu gabinete, a Funcef, por intermédio da sua Presidência, prestou as informações a seguir transcritas, em resumo (peça 131) , acerca das atualizações dos manuais MEG 041 e 045:
"Inicialmente, cabe esclarecer que o MEG 045 foi devidamente atualizado, o que culminou na sua revogação e a emissão do MEG 097 - Gestão e Acompanhamento de Fundos de Participação e Participações Societárias Relevantes, que está vigente desde o dia 24/07/2020.
Ressalte-se que a atualização contemplada no MEG 097 diz respeito à adequação dos processos internos da GEPAR (Item 5 - Principais etapas do Processo) e houve o aperfeiçoamento quanto às definições de prazos e das áreas responsáveis no processo decisório ao longo de todo o texto do normativo.
Quanto à atualização da Política de Alçadas, a FUNCEF informa que a definição de alçadas se deu através de Diretriz Executiva específica - DEX 056 - Política de Alçadas e Competências, que passou a vigorar em agosto/2020. A partir da emissão da norma foram observadas necessidades de melhorias e atualizações ocorreram, de forma que, atualmente, a DEX 056 está na sua versão 4.
 (...) 
No tocante ao MEG 041, informamos que ele foi atualizado com as primeiras melhorias identificadas inicialmente, tendo sua nova versão publicada internamente em julho de 2020, conforme versão 4 do normativo (...) .
Após a superação das etapas de governança, novas atualizações foram implementadas, o que resultou na versão 5 do normativo (...) , publicada internamente em março de 2021.
Com essas atualizações, o MEG 041 foi ajustado em relação aos seguintes aspectos:
contemplação do conceito de experiência mínima considerada adequada à gestão dos FIPs da carteira da Fundação;
relacionamento com Pessoas Politicamente Expostas;
aprimoramento das Diretrizes quanto às Consequências Aplicáveis aos Gestores no Segmento de Investimentos Estruturados;
due diligence e valuation na entrada da FUNCEF em Fundos com Carteira de Ativos Constituídos; e
track record com pelo menos um ciclo de investimento e desinvestimento concluído.
 (...) 
Diante do acima exposto, as atualizações até então implementadas representam melhorias e aprimoramento no processo de análise e seleção de investimentos em FIPs e participações societárias relevantes, o que não elimina os constantes monitoramentos e as eventuais novas adequações necessárias.
No tocante ao novo modelo de Seleção de Fundos de Investimentos em Participações ("FIPs") , a proposta foi submetida à Diretoria Executiva, (...) , o qual foi retirado de pauta, em razão de necessidade de aprofundamento de assuntos para deliberação dos Diretores, (...) .
Assim, os trabalhos da equipe em busca da ideal atualização do MEG 041, ainda que diante de inúmeras outras atividades essenciais desempenhadas, não sustaram.
 (...) 
Diante de todo o exposto, demonstra-se que a FUNCEF vem cumprindo o seu compromisso de implementação de melhorias em sua Governança para possibilitar a diversificação de seus investimentos; e mitigar as intercorrências identificadas com os investimentos passados, em especial em FIPs, tudo com vistas a garantir pleno cumprimento dos seus contratos previdenciários e possibilitar o saldamento dos planos de equacionamentos vigentes.
Saliente-se que ainda está em vigor a Política de Investimentos que veda a participação da FUNCEF em novos FIPs, de forma que, somente após a deliberação pela DE sobre o novo modelo de Seleção de FIPs - prevista para abril - e a publicação do normativo correspondente - estimada para junho - é que poderá ser submetida ao Conselho Deliberativo a proposta de modificação da atual Política de Investimentos da Fundação." (grifos meus) 
A Funcef trouxe aos autos, ademais, as versões mais atuais dos referidos normativos (MEG 041 versão 5 (peça 138) e MEG 097 versão 1 (peça 132) , que substituiu o MEG 045) , bem como não descarta os constantes monitoramentos futuros e as eventuais novas adequações necessárias.
Dessa forma, percebo que, de fato, a Fundação vem cumprindo o seu compromisso de implementação de melhorias em sua governança de investimentos. Portanto, as circunstâncias não exigem providências concretas e imediatas por parte deste Tribunal, sendo suficiente, para fins de controle, induzir a prevenção de situações futuras análogas, em linha com o art. 2º, II da Resolução TCU 315/2020.
Isso porque a unidade instrutora também tratou da desatualização dos normativos em geral, mesmo os não relacionados a FIPs e, em suma, verificou que diversos normativos internos da Fundação estavam em atualização desde 2016, o que reforça a necessidade de atuação do TCU, ainda que apenas como forma de reorientação da atuação da Funcef em relação a esse ponto, nos termos do art. 9º da resolução acima mencionada.
Sendo assim, considero suficiente a proposta de ciência à Funcef de que a possível não atualização tempestiva dos seus normativos internos estaria em descompasso com o disposto no MEG 001, bem assim com os arts. 14 e 15 da Resolução CGPC 13/2004, gerando riscos operacionais para a Fundação.
IV
Um outro aspecto em que anuo às análises da unidade instrutora concerne à política de gestão do risco de concentração por safra dos FIPs, no qual a SecexFinanças entende que é cabível recomendação à Funcef para que realize os ajustes necessários em seu processo de seleção de novos investimentos em private equity, de modo a considerar a atratividade setorial e o risco de concentração por safra em sua avaliação, conforme as melhores práticas exaradas na Resolução CMN 4.661/2018 e na Instrução Previc 1/2019.
Vale mencionar que, mesmo após os comentários apresentados pelos gestores, especialmente dando conta das alterações no MEG 041 e de nova submissão de deliberação à Diretoria Executiva para alteração final dos normativos internos relativos aos investimentos em private equity, remanescem carentes de ajustes alguns pontos do processo de seleção do gestor. 
Tais mudanças definitivas só poderão ser efetivamente verificadas quando da aprovação da a estratégia de retomada em investimentos em novos FIP, segundo afirma a própria Funcef, razão pela qual compactuo com o encaminhamento acima delineado de manutenção da recomendação nos termos apresentados pela unidade instrutora. 
Faço alguns ajustes pontuais na presente proposta de recomendação, sobretudo em razão de dois achados de auditoria apontados no bojo do TC Processo 015.000/2019-2: (i) lentidão do processo de investimento da Fundação, contribuindo para a seleção de gestores inexperientes; e (ii) perda de oportunidades de investimento em razão da concentração do processo de seleção de gestores em um único período do ano.  
Naqueles autos, declinei da sugestão da unidade instrutora de recomendar que a Funcef aprimore o processo interno de seleção de investimento de modo a ser capaz de realizar aportes em gestores que possuam prazo de captação inferior a três meses, visto que a própria a entidade reconhece que bons gestores captam recursos em prazo inferior ao estabelecido.
Como visto ao longo deste voto, foi verificado que, de fato, a Funcef aprovou alteração no normativo MEG 041 para incluir o requisito de experiência mínima do gestor e atender à recomendação proposta inicialmente pela unidade instrutora em sua manifestação prévia à fase de comentários do gestor, em obediência aos ditames da Resolução-TCU 315/2020. Dessa forma, a parte da deliberação que fazia menção expressa a esse aspecto foi retirada.
Com efeito, ao compulsar os presentes autos, em especial o documento atinente à proposta do "Novo Modelo de Seleção de Fundos de Investimento em Participações" da entidade (peça 91, de abril de 2020) , constatou-se a preocupação da Fundação com: (i) gestão exclusivamente terceirizada, com gestores experientes (track record comprovado) ; (ii) retomada do processo de seleção de gestores de forma contínua, visando diversificar riscos de safras e aproveitamento de boas oportunidades; e (iii) estabelecimento de limites de alocação visando mitigar os riscos da fundação.
De fato, com esse novo modelo, em conjunto com a citada alteração do MEG 041, haveria o devido respaldo para o investimento mais seguro em FIP.
Não obstante tais ações, em que pese esses normativos já terem sido atualizados e publicados, percebo que ainda há lacunas a serem preenchidas, e assim mantenho a recomendação nos moldes propostos pela unidade instrutora, incluindo a observância, dentro do processo interno de seleção de investimento, à realização de aportes em gestores que possuam prazo de captação inferior a três meses, em atenção à apreensão externada naquele primeiro achado.
Sob os mesmos pretextos, incluo recomendação à Funcef quanto à questão da rigidez nas datas e abertura do processo de seleção, com o intuito de permitir à entidade a realização de investimentos em qualquer período do ano, o que viabilizará a captação das melhores oportunidades financeiras.
Quanto aos demais apontamentos da inicial, os quais não geraram encaminhamentos, foram devidamente analisados na instrução técnica integrante do relatório que compõe esta decisão, à qual remeto por dever de síntese e objetividade processuais.
V
Por fim, devo reiterar que o panorama geral de atuação da Funcef no sentido de criar mecanismos mitigadores dos riscos inicialmente apontados por este Tribunal é extremamente positivo, visto que se mostrou perceptível o esforço empreendido pela Fundação para estruturação e evolução dos seus controles e procedimentos relativos ao processo de investimentos, especialmente tendo em vista a possibilidade de novos aportes em Fundos de Investimento em Participação.
Como bem afirmou a unidade instrutora, é louvável, por exemplo, que a Fundação altere seus normativos (como vem fazendo com o MEG 041) , de forma a aprimorá-los, considerando, inclusive, as recomendações deste Tribunal. E que, com isso, possa dar maior segurança para seu processo de investimento, antes de qualquer decisão no sentido de retomar as aplicações financeiras dessa natureza. 
Espera-se, enfim, que as deliberações endereçadas nesta decisão, as quais objetivam resguardar todo o processo decisório de investimentos em FIP, assim como evitar possíveis prejuízos ao erário, estejam, por ora, bem endereçados à Funcef, sem prejuízo de ulterior atuação desta Corte de Contas com vistas à correção de procedimentos correlatos ou responsabilização de agentes.
	Ante o exposto, voto por que o Tribunal adote o Acórdão que ora submeto à deliberação deste Colegiado.
TCU, Sala das Sessões Ministro Luciano Brandão Alves de Souza, em 24 de março de 2021.
Ministro BRUNO DANTAS 
Relator